【裁判字號】    97,台上,1496
【裁判日期】    970410
【裁判案由】    殺人
【裁判全文】
最高法院刑事判決            九十七年度台上字第一四九六號
上  訴  人  台灣高等法院台南分院檢察署檢察官
被      告  甲○○
上列上訴人因被告殺人案件，不服台灣高等法院台南分院中華民
國九十六年八月二日第二審更審判決（九十五年度上重更(五)字第
一九四號，起訴案號：台灣台南地方法院檢察署八十五年度偵字
第一一一七五號），提起上訴，本院判決如下：
    主  文
原判決撤銷，發回台灣高等法院台南分院。
    理  由
本件原判決以公訴意旨略稱：被告甲○○與黃進明互有電腦生意
往來，於民國八十五年五月二十四日晚上六時三十分許，被告駕
駛ＡＭ─六八二七號自小客車至台南市邀黃進明用餐、喝酒，至
同日晚上十時許，由被告駕駛上開自小客車載黃進明前往台中訪
友，車行至高速公路北上二九六公里三００公尺處即台南縣下營
鄉○○○路戰備跑道，二人下車休息時，因細故發生爭執，被告
竟基於殺人之犯意，持其車內之拐杖鎖毆打黃進明頭部，又踢黃
進明之胸腹部，使黃進明顱內出血合併胸腹骨折死亡，被告為掩
飾犯行，竟將黃進明屍體移至高速公路中央，並駕車越過高速公
路擬南下駛離現場時，不慎跌落高速公路之斜坡，致無法駛離，
經警循線查獲，因認被告犯有刑法第二百七十一條第一項殺人罪
嫌，經審理結果，認犯罪不能證明，因而撤銷第一審之科刑判決
，改判諭知被告無罪，固非無見。
惟查(一)、刑法第十五條第二項明定：因自己之行為致有發生犯罪
結果之危險者，負防止其結果發生之義務。查被告始終否認有追
殺黃進明之犯行，並辯稱：其酒醒後，未見黃進明在車上，當時
車輛已滑落至南下車道之斜坡下等語。但依道路交通事故調查報
告表及警卷第一、二頁、十一頁照片所示：中山高速公路北上二
九六公里二００至三００公尺路肩處有黃進明散落之現鈔與名片
，黃進明陳屍處為在南下內車道靠近中間分隔島附近，被告所駕
駛之車輛則滑落在南下車道之斜坡。且被告供承：八十五年五月
二十四日晚上係單獨與黃進明南下台中，並無他人同行（見原審
更(三)卷第二三一頁），則被告與黃進明於上開地點是否曾有相互
追逐或扭打之情，否則黃進明之現鈔、名片與提款卡何以延續掉
落路旁？原審認黃進明自海軍陸戰隊退役二、三年，案發時年僅
二十九歲（見原判決第二０頁），較之被告強壯（詳卷附照片）
，其等二人對峙時，黃進明非但無力拾取掉落之現鈔與名片，反
逃離現場，至南下內車道近中間分隔島附近而為不明車輛所撞擊
（見原判決第一五頁末行）？當時是否遭被告開車追逐，有以致
之？如上情屬實，則被告對於黃進明之遭車撞擊，即負有救護之
義務，倘當時並無不能救護之情形，而坐視不救，致黃進明遭車
撞死，無論其消極行為之出於故意或過失，而對於黃進明之死亡
，要不得不負相當之罪責（本院二十九年上字第三０三九號判例
參照），原審就此未詳加勾稽釐清，遽以本案非車禍之過失致死
之案件，究屬何人開車，與本案並無直接關係而未予調查（見原
判決第八頁），調查職責，尚有未盡。(二)、證據之取捨固屬事實
審法院之職權，然此項自由判斷職權之行使，須不違背一般經驗
法則；而所謂經驗法則，係指客觀存在之定則，非法官之主觀臆
測，如法院捨客觀之事證，專憑主觀臆測為證據取捨之標準，其
採證即難謂為適法。被告堅稱：當天晚上上台中時，係由黃進明
開車，其因酒醉，一上車即睡著，醒來時見車輛掉落斜坡，未見
黃進明在車上，故繞至駕駛座，擬將車輛開上高速公路云云。但
被告於警詢中陳明：其與黃進明於八十五年五月二十四日至台南
市之某海產店喝酒，共喝兩瓶啤酒，還算清醒（見一一一七五號
偵查卷第七九、八六頁）。證人陳貴芳於警詢中證稱：其與黃進
明承租新天地資訊公司三樓經商，八十五年五月二十四日二十時
三十分許，見被告與黃進明同返公司，當時覺得黃進明好像喝不
少酒，但被告僅臉紅，未見走路不穩等語（見相驗卷第九二頁）
。交通部台灣北區電信管理局之通話紀錄，更顯示被告之000
000000號行動電話，於當日晚上十時七分三十四秒與00
0000000號有十二秒之通話；同晚十時九分九秒與000
000000號電話有十九秒之通話，是被告所稱：其於當晚與
黃進明共喝兩瓶啤酒，還算清醒等語，應可採信。次查警員黃寶
利證稱：其至現場處理事故時，見被告坐在駕駛座。於審理中亦
證稱：被告打開駕駛座（之車門）下車（見第一審卷一第二０頁
）；拖吊業者黃順天證稱：其於案發現場在高速公路往下（斜坡
）看，發現斜坡下之車輛有開小燈，但一走近，又見該車輛尚開
著大燈，裡面的人由駕駛座之車門走出，其與同行綽號「甘蔗」
者將他扶上來各語（見警卷之警詢筆錄）。被告於案發時若未駕
駛車輛，何以自駕駛座出來？又被告屢稱：其醒來時車輛已掉落
於中山高速公路南下車道之斜坡（見原審更(五)卷二第七一、七四
頁），其於醉睡中，於所搭坐之車輛跌落於高速公路之斜坡中，
竟能毫髮未傷（見公路警察局第四警察隊所附照片）？上開疑問
均待查明釐清，原審以黃寶利於警詢及審理中就大小車燈之開啟
供述不符，及陳天順於審理中改稱：「我到現場時車子已由他拖
吊車在拖吊」、「我到現場時，車子內已經無人了」等語，及上
開事後之描述，不能證明案發時之駕車事實，而採信被告所辯上
情（見原判決第五頁），其證據之取捨有無違反經驗法則，尚待
研求。被告若有駕車追逐黃進明，則黃進明於走投無路之情況下
，逃至南下內車道近中間分隔島附近而為不明車輛所撞斃等情，
是否為被告所預見？或有預見之可能性？攸關被告故意或過失責
任之認定，猶待調查審認。檢察官上訴意旨指摘原判決不當，尚
非全無理由，應認仍有撤銷發回更審之原因。
據上論結，應依刑事訴訟法第三百九十七條、第四百零一條，判
決如主文。
中    華    民    國  九十七  年    四    月    十    日
                      最高法院刑事第六庭
                          審判長法官  陳  正  庸
                                法官  賴  忠  星
                                法官  林  秀  夫
                                法官  宋      祺
                                法官  陳  祐  治
      本件正本證明與原本無異
                                      書  記  官
中    華    民    國  九十七  年    四    月   十五   日
                                                 H


司法院資訊處製作；財團法人民間司法改革基金會備份。
